【裁判字號】    98,訴,900
【裁判日期】    980930
【裁判案由】    返還不當得利
【裁判全文】
臺灣臺北地方法院民事判決               98年度訴字第900號
原      告  松諭國際有限公司
法定代理人  甲○○
訴訟代理人  乙○○
訴訟代理人  林靜文律師
被      告  亞太國際欣業有限公司
兼法定代理  丙○○
人
前列二人共同
訴訟代理人  黃宗正律師
上列當事人間返還不當得利事件，本院於九十八年九月十五日言
詞辯論終結，判決如下：
    主  文
原告之訴及其假執行之聲請均駁回。
訴訟費用由原告負擔。
    事實及理由
一、按訴狀送達後，原告不得將原訴變更或追加，但擴張或減縮
    應受判決事項之聲明、請求之基礎事實同一，不甚礙被告之
    防禦及訴訟之終結者，不在此限，民事訴訟法第255條第1項
    第2款、第3款及第7款定有明文。所謂請求之基礎事實同一
    ，係指變更或追加之訴與原訴之主張爭點有其共同性，各請
    求利益之主張在社會上可認為同一或關連，而就原請求之訴
    訟及證據資料，於審理繼續進行在相當程度範圍內具有同一
    性或一體性，得期待於後請求之審理予以利用，俾先後兩者
    請求在同一程序加以解決，避免重複審理，進而為統一解決
    紛爭者，即屬之。本件原告原起訴聲明請求被告亞太國際欣
    業有限公司（下稱被告公司）返還票款，嗣則追加丙○○為
    被告，並聲明請求被告共同返還不當得利，再於民國98年5
    月5日辯論時減縮法定遲延利息自98年3月18日起算，而為訴
    之變更、追加及聲明之減縮，經核變更、追加部分與原起訴
    部分主張及爭點均共同，請求之基礎事實實為同一，而減縮
    利息部分則屬減縮應受判決事項之聲明，依前開法條規定，
    其訴之變更、追加自應准許。
二、原告起訴主張：被告丙○○因無權占有原告公司法定代理人
    甲○○所有之台北市○○區○○路42號6樓之5建物，經甲○
    ○於96年9月19日提起強制搬遷之訴（本院96年度訴字第617
    3號民事事件），詎被告丙○○竟以願搬遷及撤銷訴訟為由
    ，向原告公司法定代理人之妻黃金嬛索取100萬元，黃金嬛
    為求紛爭儘速落幕取回上開建物，遂代原告公司交付票面金
    額100萬元、支票號碼VA0000000、發票日為96年11月2日之
    支票一紙（下稱系爭支票）予被告丙○○，被告丙○○並將
    之存入被告公司之帳戶中兌現。嗣甲○○於97年8月20日自
    黃金嬛之庭訊中得知，被告丙○○於提領系爭支票後，並未
    立即搬遷及撤銷訴訟，始知受騙，爰依民法第92條之規定，
    以民事準備(三)狀之送達為撤銷之意思表示，並依民法第179
    條規定提起本訴，並聲明：(一)被告應返還原告100萬元，及
    自98年3月10日準備一暨爭點整理狀繕本送達翌日起至清償
    日止，按年息5%計算之利息。(二)願供擔保請准宣告假執行。
三、被告則抗辯以：
  (一)被告丙○○與黃金嬛合作買賣股票多年，系爭支票乃黃金嬛
    投資股票而交付，僅暫時將票據存入被告公司帳戶，有買賣
    股票需款時，再匯入買賣股票之帳戶，非不當得利。
  (二)系爭票據與本院96年度訴字第6173號事件無關。
  (三)被告公司因與被告丙○○間股東資金往來，自被告丙○○處
    取得系爭支票，非無法律上原因，被告丙○○與原告及其他
    人間法律關係，與被告公司無涉。
  (四)聲明：原告之訴及其假執行聲請均駁回。
四、兩造不爭執事項：
  (一)坐落於臺北市○○區○○段四小段337地號土地及其上同段
    1258建號建物（門牌號碼：臺北市○○路42號6樓之5）登記
    為原告公司法定代理人甲○○所有。
  (二)被告公司登記之營業所位於上開建物所在地址。
  (三)原告曾簽發系爭支票一紙，交由訴外人黃金環交付被告丙○
    ○後，再由被告丙○○存入被告亞太公司之金融帳戶中提示
    付款兌現。
五、得心證之理由：
  (一)按「被詐欺而為意思表示者，依民法第九十二條第一項之規
    定，表意人固得撤銷其意思表示，惟主張被詐欺而為表示之
    當事人，應就此項事實負舉證之責任」，最高法院44年度台
    上字第75號判例可資參照。又按「民事訴訟如係由原告主張
    權利者，應先由原告負舉證之責，若原告先不能舉證，以證
    實自己主張之事實為真實，則被告就其抗辯事實即令不能舉
    證，或其所舉證據尚有疵累，亦應駁回原告之請求」，亦有
    最高法院17年上字第917 號判例可稽。
  (二)原告主張被告丙○○因無權占有原告公司法定代理人甲○○
    所有之台北市○○區○○路42號6樓之5建物，經甲○○於96
    年9月19日提起強制搬遷之訴（本院96年度訴字第6173號民
    事事件），詎被告丙○○竟以願搬遷及撤銷訴訟為由，向原
    告公司法定代理人之妻黃金嬛索取100萬元，黃金嬛為求紛
    爭儘速落幕取回上開建物，遂代原告公司交付系爭支票予被
    告丙○○，被告丙○○並將之存入被告公司之帳戶中兌現。
    嗣甲○○於97年8月20日自黃金嬛之庭訊中得知，被告丙○
    ○於提領該張支票後，並未立即搬遷，始知受騙，爰依民法
    第92條撤銷受詐欺之意思表示，並依民法第179條請求返還
    不當得利100萬元等語，被告則否認上情，辯稱：系爭支票
    係黃金嬛為股票投資問題交付被告丙○○，被告丙○○為充
    實被告公司帳戶實績，暫將支票存入公司帳戶，嗣後再匯入
    二人買賣股票之帳戶，其取得系爭支票並非無法律上之原因
    等語，則揆諸首揭說明，自應由原告就係受詐欺而給付100
    萬元乙節負舉證責任。經查，原告雖舉訴外人黃金嬛在另案
    之證詞（本院審訴字卷第15頁）、簡訊（本院訴字卷第37頁
    ）等為證，然上開簡訊係被告丙○○傳送予黃金嬛，內容為
    ：「當初承諾，房子卻不還！才是『說謊及不認帳，沒有好
    下場！』以上這兩句話送妳。自己沒好下場膽敢罵我！詛咒
    我！必須懲罰，我會傳真到妳兒子學校」等語，與原告是否
    受詐欺而簽發系爭支票予被告丙○○毫無相涉；至訴外人黃
    金嬛雖於另案證稱：丙○○曾說要從這3間房子搬走，我還
    因此付他100萬元等語，惟黃金嬛與被告丙○○曾有婚外情
    之男女朋友關係，目前與其配偶即原告公司法定代理人甲○
    ○和被告丙○○有多個訴訟糾紛，在無其他佐證支持之情況
    下，要難遽認上開證詞之可信性。綜上，原告並未舉證證明
    其所主張因受詐欺而簽發系爭支票予被告丙○○之事實。另
    原告雖稱觀諸被告公司於國泰世華銀行之帳戶明細，系爭支
    票兌現後之款項幾近全數轉入訴外人賴逸君之帳戶，可知被
    告所稱共同買賣股票乙節皆為臨訟杜撰之詞等語，惟縱認被
    告亦不能證明其所抗辯之共同買賣股票乙情為真實，揆諸前
    揭最高法院17年上字第917號判例，亦不能反推認定原告已
    舉證其所主張之事實為真實而為原告有利之判斷，是原告上
    開主張，亦無理由。從而，原告既不能證明其係受詐欺而簽
    發系爭支票予被告，是其主張受詐欺而撤銷其意思表示，並
    依不當得利之法律關係請求被告給付100萬元及其法定遲延
    利息，為無理由，應予駁回。原告既受敗訴判決，其假執行
    之聲請即失所附麗，不應准許。
六、訴訟費用之負擔：民事訴訟法第78條。
中    華    民    國    98    年    9     月    30    日
                  民事第二庭    法  官  歐陽漢菁
以上正本係照原本作成
如對本判決上訴，須於判決送達後20日內向本院提出上訴狀
中    華    民    國    98    年    9     月    30    日
                                書記官  吳貞瑩


司法院資訊處製作；財團法人民間司法改革基金會備份。
